臺灣高等法院高雄分院刑事判決　　　　100年度上易字第667號
上　訴　人　臺灣高雄地方法院檢察署檢察官
被　　　告　藍信義
選任辯護人　張蓉成律師
上列上訴人因詐欺案件，不服臺灣高雄地方法院100 年度易字第
503 號中華民國100 年5 月26日第一審判決（起訴案號：臺灣高
雄地方法院檢察署99年度偵字第32251 號），提起上訴，本院判
決如下：
    主  文
上訴駁回。
    事  實
一、藍信義可預見一般取得他人金融帳戶，常與財產犯罪有密切
    之關連，亦知悉詐欺集團等不法份子，經常利用他人存款帳
    戶之金融卡，以轉帳方式詐取他人財物，並以逃避追查，竟
    仍以縱有人持其所收取並寄交之金融卡作為詐騙之犯罪工具
    ，亦不違其本意之幫助詐欺犯意，於民國99年3 月27日13時
    許，依真實姓名年籍不詳之成年人「蔡經理」之指示，騎乘
    其不知情之配偶黎金娥所有車牌號碼098-ETP 機車，前往高
    雄縣鳳山市（現改制為高雄市鳳山區○○○○路211 號前，
    向劉櫂睿收取內含劉櫂睿之父劉九泰所有合作金庫銀行鳳松
    分行第0000000000000 號帳戶（下稱上開帳戶）金融卡之牛
    皮紙袋1 只後，將該牛皮紙袋寄交馬萬由所經營之高雄市○
    ○○路與輔仁路口「空軍一號」客運站某不知情之不詳姓名
    女性櫃台人員，並由該客運站人員將該牛皮紙袋轉交「蔡經
    理」所屬之詐欺集團成年成員。嗣該詐欺集團成員，基於意
    圖為自己不法所有之詐欺取財犯意，於99年3 月26日20時許
    ，以銀行錯誤設定分期付款之虛偽訊息，向彭宸潔佯稱：必
    須將款項匯入指定之帳戶，始得解除分期付款之設定云云，
    致彭宸潔陷於錯誤，於99年3 月29日9 時38分許，匯款其中
    一筆新台幣（下同）10萬元至上開帳戶。嗣彭宸潔匯出多筆
    款項後，因發覺有異而報警，並經警循線查到劉櫂睿後，再
    由劉櫂睿查出藍信義當時所騎之車號098-ETP 機車，始循線
    查悉上情。
二、案經劉櫂睿訴由高雄市政府警察局鳳山分局移請臺灣高雄地
    方法院檢察署檢察官偵查起訴。
    理  由
壹、證據能力方面：
    按傳聞法則之重要理論依據，在於傳聞證據未經當事人之反
    對詰問予以核實，乃予排斥，惟若當事人已放棄對原供述人
    之反對詰問權，於法院審判時表明同意該等傳聞證據可作為
    證據，基於證據資料愈豐富，愈有助於真實發現之理念，並
    貫徹刑事訴訟法修法加重當事人進行主義之精神，確認當事
    人對於證據能力有處分權之制度，傳聞證據經當事人同意作
    為證據，法院認為適當者，亦得為證據。另當事人於調查證
    據時，對於傳聞證據表示「沒有意見」、「對於證據調查無
    意見」，而未於言詞辯論終結前聲明異議，應視為已有將該
    等傳聞證據採為證據之同意，此刑事訴訟法第159 條之5 定
    有明文。檢察官、被告及辯護人於本院準備程序及審判期日
    ，已表示對於全案傳聞證據之證據能力均無意見，且同意作
    為本案之證據（見本院卷第37至38頁、第54頁），依刑事訴
    訟法第159條之5之規定，檢察官、被告及辯護人已同意本案
    傳聞證據均有證據能力，本院斟酌該等證據並非非法取得，
    亦無證明力明顯過低之情形，是該等證據，均得採為本案之
    證據。
貳、實體部分：
一、訊據上訴人即被告藍信義（下稱被告）對前揭事實坦承不諱
    ，核與證人劉櫂睿、黎金娥、周明昭、彭宸潔、馬萬由之證
    述情節相符，並有劉九泰之合作金庫銀行存款存摺、帳戶申
    辦資料及帳戶往來明細表、門號0000000000號、0000000000
    號、0000000000號行動電話通聯調閱查詢單、車牌號碼098-
    ETP 號車籍查詢基本資料、被告之法務部票據信用資訊連結
    作業查詢明細表、稅務電子閘門財產所得調件明細表、財團
    法人金融聯合徵信中心資料、應徵報紙、名片、遠傳電信股
    份有限公司99年10月20日遠傳（企營）字第09911005357 號
    函、申請資料及申租書、門號0000000000號行動電話遠傳易
    付發話通聯紀錄報表、合作金庫商業銀行鳳松分行99年4 月
    23日合金鳳松字第0990001799號函、開戶資本資料、最後交
    易日前3 個月內交易明細、安源通訊代統一超商100 年4 月
    29日回覆函、遠傳電信股份有限公司100 年5 月3 日遠傳（
    企營）字第10010407617 號函、臺灣高雄地方法院100 年4
    月29日公務電話紀錄等件在卷可稽。綜上所述，被告上開任
    意性之自白既有前揭證據可佐，核與事實相符，自得採為論
    罪科刑之依據，是本案事證已臻明確，被告犯行洵堪認定，
    應予依法論科。
二、按刑法上之幫助犯，係對於犯罪與正犯有共同之認識，而以
    幫助之意思，對於正犯資以助力，而未參與實施犯罪之行為
    者而言（最高法院75年度台上字第1509號、84年度台上字第
    5998號、88年度台上字第1270號判決意旨參照）。是以，如
    未參與實施犯罪構成要件之行為，且係出於幫助之意思提供
    助力，即屬幫助犯，而非共同正犯。查本件被告收取並交寄
    上開帳戶之金融卡予他人使用，使他人得基於詐欺取財之犯
    意，向被害人施用詐術，致使被害人陷於錯誤而交付款項，
    以遂行詐欺取財之犯行，然被告收取並交寄上開帳戶金融卡
    予他人使用之行為，並不等同於向被害人施以詐術之行為，
    此外，復無其他證據證明被告有參與詐欺取財犯行之構成要
    件行為，故被告收取並交寄上開帳戶金融卡予他人使用之行
    為，係對於他人遂行詐欺取財之犯行資以助力。是核被告所
    為，係犯刑法第30條第1 項前段、第339 條第1 項詐欺取財
    罪之幫助犯。公訴意旨認被告應成立詐欺取財罪之共同正犯
    ，尚有誤會。又被告係幫助犯，已如前述，爰依刑法第30條
    第2 項規定，按正犯之刑減輕之。
三、檢察官之上訴意旨，雖認被告應成立詐欺取財罪之共同正犯
    ，而非幫助犯，且縱認被告僅係幫助犯詐欺取財罪，然本件
    公訴意旨認被告係詐欺取財罪之共同正犯，原判決既改依幫
    助犯論擬，自應依刑事訴訟法第300 條之規定為起訴法條之
    變更云云。惟查：
  1.按刑法上之幫助犯，係對於犯罪與正犯有共同之認識，而以
    幫助之意思，對於正犯資以助力，而未參與實施犯罪之行為
    者而言，是以如未參與實施犯罪構成要件之行為，且係出於
    幫助之意思提供助力，即屬幫助犯，而非共同正犯。本案被
    告向劉櫂睿收取並交寄上開帳戶金融卡，供詐欺集團詐欺取
    財匯款使用，係提供詐欺集團對被害人詐欺取財之助力，使
    詐欺集團易於遂行上開詐欺取財之犯行，其雖未參與詐欺取
    財之行為，然顯係以幫助之意思，參與詐欺取財構成要件以
    外之行為，自為幫助犯無訛。
  2.公訴及上訴意旨雖認被告應成立詐欺取財罪之共同正犯云云
    。惟本件尚無積極證據證明被告係基於共同詐欺之犯意聯絡
    ，而為上揭行為之分擔。且公訴意旨係認本件被害人係遭詐
    騙10萬元之彭宸潔，而非劉櫂睿，則被告所為上開收取、交
    付金融卡之行為，既非屬對被害人彭宸潔之詐術行使行為，
    亦非屬收取或提領所詐得款項之取財行為，自難認被告所為
    已屬詐欺取財之構成要件行為。職是，公訴及上訴意旨認被
    告應成立詐欺取財罪之共同正犯，尚有誤會。
  3.按共同正犯與幫助犯間，犯罪之態樣或結果雖有不同，唯其
    基本事實均相同，本不生變更起訴法條之問題（最高法院96
    年度台上字第2061號、97年度台上字第202 號判決意旨參照
    ，司法院76年10月29日(76)廳刑一字第1983號函亦同此見解
    ）。最高法院95年度台上字第354 號判決雖謂：「本件公訴
    意旨係認上訴人涉有上開罪名之幫助犯罪嫌，原判決既改依
    共同正犯論擬，則其所適用關於共犯之法條，已由刑法第30
    條變更為同法第28條，自應依刑事訴訟法第300 條之規定為
    起訴法條之變更（本院30年上字第1574號判例意旨參照）」
    其援引最高法院30年上字第1574號判例意旨，認共同正犯與
    幫助犯間須變更起訴法條。惟最高法院30年上字第1574號判
    例謂：「（舊）刑事訴訟法第292 條所謂得就起訴之犯罪事
    實變更檢察官所引應適用之法條，係指法院於不妨害事實同
    一之範圍內，得自由認定事實，適用法律而言，故同一殺人
    事實，檢察官以教唆犯起訴，而法院認為正犯或從犯者，仍
    不妨害事實之同一，即得變更檢察官所引應適用之法條。」
    係指檢察官以教唆犯起訴，而法院審理結果認為係正犯或從
    犯者，須變更檢察官所引應適用之法條而言，並未言及共同
    正犯與幫助犯間須否變更起訴法條之問題。職是，最高法院
    95年度台上字第354 號判決援引同院30年上字第1574號判例
    意旨，而謂共同正犯與幫助犯間須變更起訴法條，似有未當
    。從而，檢察官上訴意旨援引最高法院95年度台上字第354
    號判決，認共同正犯與幫助犯間須變更起訴法條，亦有誤會
    ，不足憑採。
四、原審以被告罪證明確，因而依刑法第30條第1 項前段、第2
    項、第339 條第1 項、第41條第1 項前段、刑法施行法第1
    條之1 等規定，並審酌被告本身雖未實際參與詐欺取財犯行
    ，但其收取、交寄上開帳戶金融卡供不法犯罪集團使用，不
    僅造成執法機關不易查緝犯罪行為人，危害社會治安，助長
    社會犯罪風氣，更造成被害人求償上之困難，所為甚有不該
    ，及被害人彭宸潔就此部分受騙之金額為10萬元，暨其犯罪
    之動機、目的、智識程度、生活狀況等一切情狀，因而量處
    有期徒刑3月，並諭知以1千元折算1日之易科罰金折算標準
    。經核原判決認事用法均無違誤，量刑亦稱允當，檢察官上
    訴意旨，認被告應成立詐欺取財之共同正犯，並認縱原審論
    以幫助犯，亦應變更起訴法條；被告上訴意旨則認原審量刑
    過重，而均指摘原判決不當，為無理由，應予駁回。
據上論結，應依刑事訴訟法第368 條，判決如主文。
本案經檢察官劉玲興到庭執行職務。
中    華    民    國    100     年    9   月    23    日
                    刑事第六庭  審判長法  官  翁慶珍
                                      法  官  石家禎
                                      法  官  孫啟強
以上正本證明與原本無異。
不得上訴。
中    華    民    國   100    年    9     月    23    日
                                      書記官  劉鴻瑛
附錄本件判決論罪科刑法條：
刑法第339條：
意圖為自己或第三人不法之所有，以詐術使人將本人或第三人之
物交付者，處 5 年以下有期徒刑、拘役或科或併科 1 千元以下
罰金。
以前項方法得財產上不法之利益或使第三人得之者，亦同。
前二項之未遂犯罰之。